【裁判字號】    98,簡上,42
【裁判日期】    981202
【裁判案由】    清償借款
【裁判全文】
臺灣嘉義地方法院民事判決  98年度簡上字第42號
上  訴  人  丁○○
訴訟代理人  顏伯奇律師
被上訴人    丙○○
上列當事人間請求清償借款事件，上訴人對於民國98年3 月17日
本院嘉義簡易庭98年度嘉簡字第166 號第一審判決提起上訴，本
院於98年11月18日言詞辯論終結，判決如下：
    主  文
上訴駁回。
第二審訴訟費用新臺幣捌仟壹佰元由上訴人負擔。
    事實及理由
一、上訴人除主張援引原審之書狀及陳述外，並主張：
（一）系爭50萬元為上訴人借予被上訴人，作為頂讓藥局之對價
      ，並非合夥之出資額：
    1.本案實由兩造及訴外人乙○○協定以100 萬為頂讓之代價
      ，由被上訴人各給付訴外人乙○○及上訴人50萬元，被上
      訴人手頭50萬元資金先給付予乙○○，等被上訴人接手和
      信藥局後才給付50萬元予上訴人，當時並簽立50萬元之本
      票為憑，並非擔保合夥之款項。
    2.證人乙○○稱「我親眼看到被上訴人寫藥局轉讓」（98年
      6月11日筆錄第8頁），足認上訴人與乙○○確實已將和信
      藥局全部股份（價值100 萬元）轉讓予被上訴人，被上訴
      人應各給付50萬元予乙○○與上訴人，因「被上訴人一下
      子拿不出那麼多錢（100萬元），所以先50萬元給我」（
      見乙○○之證詞，98年6月11日筆錄第5頁），被上訴人就
      簽立50萬元本票予上訴人，並在本票存根書寫「藥局轉讓
      」等字，證明該本票之簽發目的，但被上訴人也沒有依約
      立即給乙○○，上訴人也『好心』先幫被上訴人將50萬元
      給乙○○（算是上訴人借給被上訴人的），上訴人雖有清
      償這50萬元借款，但被上訴人就是不願給付另外50萬元藥
      局頂讓之股款。
    3.至於被上訴人主張每月匯款予上訴人，為合夥之盈餘云云
      。和信藥局轉讓後，被上訴人多次向上訴人調藥，並由上
      訴人辦理藥品申報作業；且藥局轉讓時，應給付上訴人50
      萬元則給被上訴人寬限清償期限，此等同被上訴人積欠上
      訴人50萬元，被上訴人仍需給付「利息」予上訴人，此乃
      民間資金運用方式。又因被上訴人無其他收入，此「利息
      」支付只好從被上訴人經營和信藥局之盈餘所提撥。故若
      被上訴人匯款金額扣除申報及藥品費用匯款尚有餘額，則
      屬於上述之「利息」支付，並非上訴人「基於股東身分」
      收受和信藥局的盈餘紅利。
    4.若被上訴人所稱合夥一事為真，則兩造既屬合夥，經營應
      該是長長久久的，被上訴人何須於本票上填載「藥局轉讓
      」等語，與常情相違。又若真屬合夥，上訴人替和信藥局
      向健保局申報藥單，怎會向被上訴人收取申報費用呢。且
      上訴人若真的有經營和信藥局，依照被上訴人毫無經營藥
      局經驗，上訴人應會更加駐守和信藥局，避免遭被上訴人
      搞砸，怎會乙○○離開後，上訴人未踏入和信藥局一步，
      反倒是被上訴人常常上門向上訴人求救經營之道呢。
    5.反觀，被上訴人主張伊與上訴人乃合夥，不但未提出證據
      佐證，且依據民法第671 條規定執行合夥職務，需有合夥
      決議，查該和信藥局均由被上訴人單獨經營，被上訴人自
      應提出兩造協議之證明，否則，凡是頂讓所生之糾紛，頂
      讓人不願給付出讓人頂讓代價時，頂讓人均可空言主張伊
      乃與出讓人係合夥，與公平正義相違背。
（二）針對被上訴人匯款項目，提出說明如下：
    1.自上訴人將和信藥局頂讓予被上訴人後，被上訴人總計匯
      款金額為467,344元。
    2.經上訴人統計所代墊及申報項目：
      (1)申報費用74,775元。
      (2)藥品費用72,109元。
      (3)調藥（藥名Delone）2次：95年4 月7,500元、95年12月
        7,500元，計15,000元。
      (4)其他項目（房租、薪資、包藥紙等）：94年12月之房租
        為20,000元、94年12月之和信藥局員工薪資為53,528元
        、94年12月包藥紙7,200元、95年3 月之包藥紙7,200元
        ，計87,928元。
      (5)以上4 項目被上訴人均不爭執，則上訴人所代墊及申報
        為249,812元。
      (6)被上訴人主張應扣除被上訴人調藥給調藥給上訴人之金
        額24,946元，然並無此事，上訴人否認之；至於和美藥
        局代班費用，上訴人並非負責人，應不得扣除。
    3.被上訴人匯款467,344元扣除代墊及申報費用249,812元後
      ，尚餘217,532 元，被上訴人主張此乃合夥所生之紅利，
      此乃伊片面說法，上訴人否認（上訴審已提證據佐證否決
      被上訴人之說詞）。此部分金額，於本件起訴前均不知道
      有匯此部分金額，上訴人均以為被上訴人匯款乃代墊費用
      及申報費用，經核對後有超過部份，應屬於上訴人未清償
      50 萬 元之利息，若鈞院認為此部份應歸還被上訴人，上
      訴人同意與本件請求相互抵銷。
（三）並聲明：1.原判決廢棄。2.被上訴人應給付上訴人50萬元
      ，及自支付命令送達翌日起至清償日止，按年息百分之5
      計算之利息。3.訴訟費用均由被上訴人負擔。
二、被上訴人除主張援引原審之書狀及陳述外，另以：
（一）系爭50萬元為合夥之出資額：
    1.被上訴人雖然是藥師，但對健保藥局完全外行，需仰賴合
      夥人共同經營；且如果不合夥，怕與診所醫師沒交情，醫
      生將不會釋出處方。
    2.被上訴人共匯了467,344元與上訴人，扣除代墊、申報項
      目後剩下的249,158元，就是紅利。且如認屬利息，當事
      人應不至於約定如此高額之利息，有違常理。
    3.藥局營運狀況不佳、釋出處方的醫生可能不會繼續開業，
      故被上訴人不願買下另一半股份。
（二）本票開立原因：上訴人告知要先給錢才能給證件資料，且
      藥局是被上訴人的名字、健保局款項也是匯到被上訴人戶
      頭，的確也該給人一個保障，才另外簽了這張本票。系爭
      本票僅為擔保原告合夥之權利而簽發。
（三）就證人乙○○證詞部分，其為上訴人藥局之藥師，證詞並
      不可採。證人甲○○部分，被上訴人去久久藥局為95年以
      前的事情，證人甲○○竟能記得當時的情形，與常理不符
      。且其所謂積欠上訴人50萬元，是指紅利的50萬元，而非
      欠款。
（四）就上訴人主張代墊及申報項目：
    1.申報費用74,775元及藥品費用72,109元不爭執。
    2.調藥部分15,000元不爭執，但還有我調藥給他的部分，包
      括95年9月30日21,520元、96年5月12日8,600元、96年2月
      份10,973元，這3 筆是他要給我的錢。我調藥給他的部分
      ，他後來退貨16,147元，所以調藥的部分，他應該要給我
      24,946元，扣除他調藥給我的15,000元，他還要給我9,94
      6元。
    3.上訴人主張房屋、員工薪資部分，房租2 萬元、員工薪資
      53,528元、包藥紙2 筆7,200 元等共87,928元不爭執。但
      他少算了我幫他去和美藥局代班的費用，所以此部分要扣
      除6,680 元。
    4.上訴人所列代墊、申報項目合計為218,186 元。被上訴人
      共匯了467,344元，剩下的249,158元，就是紅利。
（五）並聲明：駁回上訴人之上訴。
三、爭執與不爭執事項：
（一）不爭執事項：
      本件系爭本票1 紙（票號610252，發票人為被上訴人，金
      額50萬元，未填載發票日）為被上訴人所簽發，本票存根
      聯發票原因記載「葯局轉讓」字樣，亦為被上訴人親筆記
      載。
（二）爭執事項：
      系爭本票，究係被上訴人因頂讓藥局所積欠上訴人50萬元
      之價金？或係上訴人與被上訴人合夥經營和信藥局，上訴
      人為求獲得保障，而要求被上訴人簽發以作擔保之用？
四、按支付命令之聲請，聲請時發生訴訟繫屬之效力，民事訴訟
    法關於訴訟繫屬之各項法律上效果，自均有其適用。於嗣後
    之判決程序，定其有無訴之變更，應以支付命令聲請狀所載
    內容為準。次按在第二審為訴之變更或追加，非經他造同意
    ，不得為之，但有民事訴訟法第255 條第1 項第2 款請求之
    基礎事實同一之情形者，不在此限，此觀民事訴訟法第446
    條第1 項、第255 條第1 項第2 款之規定自明。本件上訴人
    聲請支付命令時主張系爭本票所載50萬元，為被上訴人積欠
    上訴人之借款；嗣於被上訴人對上開支付命令聲明異議進入
    訴訟程序後，於原審審理時，變更其訴訟標的為頂讓藥局之
    價金請求權。經查，其前後主張之基礎事實為同一，故無須
    被上訴人之同意，依上說明，其訴之變更自應准許，合先敘
    明。
五、本院得心證之理由
（一）上訴人起訴主張系爭本票為被上訴人因頂讓其原經營之和
      信藥局所應支付之頂讓價金云云。然查，上訴人持被上訴
      人所簽發之系爭本票，初於97年11月20日向本院聲請核發
      支付命令，於支付命令聲請狀記載「債務人（即被上訴人
      ）簽發無條件擔任兌付且未指定受款人之本票乙張，面額
      共五十萬元，向債權人（即上訴人）借貸現金，事隔多日
      ，‧‧‧‧」等語。（見本院97年度司促字第16211 號卷
      ）嗣於被上訴人對支付命令聲明異議後，在起訴程序中，
      上訴人變更其法律關係為頂讓藥局之價金請求權。設若系
      爭本票確如上訴人於原審及本審所主張係被上訴人因向其
      頂讓原經營之和信藥局所應支付之頂讓價金，則何以上訴
      人於聲請支付命令時主張係消費借貸之款項？上訴人前後
      作兩種不同之主張，其動機顯有可疑，故其主張系爭本票
      為藥局頂讓之價金，即非無疑。
（二）上訴人另主張被上訴人頂讓其原所經營之和信藥局，總價
      金為100 萬元，被上訴人已支付50萬元，所餘50萬元由被
      上訴人開立系爭本票作為支付之憑證云云。被上訴人則抗
      辯稱當初總共開立兩張本票，面額各50萬元，嗣因伊已匯
      款50萬元予上訴人，故已取回其中一張本票。因上訴人與
      被上訴人係合夥經營和信藥局，但日常營業均交由被上訴
      人負責，且藥局已向主管機關改為被上訴人獨資經營，日
      後健保給付之款項，均會直接匯入被上訴人之帳戶，故上
      訴人為求有所保障，乃要求被上訴人另行簽發系爭本票等
      語。經查，上開被上訴人所稱當初總共開立兩張本票，面
      額各50萬元，因伊已匯款50萬元予上訴人，故已取回其中
      一張本票等情，為上訴人所不否認，且有且有嘉義縣大林
      鎮農會匯款回條影本乙紙，附於原審卷可稽，應可信為真
      實。如依上訴人所主張頂讓藥局價金為100 萬元，系爭本
      票係尾款50萬元，則系爭本票既是當時與被上訴人已取回
      之本票一同簽發，且為頂讓藥局價金之一部分，上訴人為
      求他日得順利請求被上訴人支付該部分之頂讓藥局價金，
      理應要求被上訴人記載本票之發票日而完成該本票之記載
      ，斷不致於收受未完成必要記載事項之本票，而致日後追
      索之困難。可見被上訴人抗辯系爭本票，僅係作為上訴人
      與被上訴人合夥和信藥局，上訴人得以獲得分紅及證明合
      夥出資之保障，合乎常理，應屬實在。上訴人另主張系爭
      本票存根聯有被上訴人所書寫之「藥局轉讓」等字，足證
      系爭本票係被上訴人為支付頂讓藥局價金所簽發云云。經
      查，系爭本票存根聯原因欄固有「藥局轉讓」等字樣之記
      載，被上訴人亦不否認為其所親筆書寫，但系爭本票係牽
      涉上訴人頂讓和信藥局一事而簽發，故被上訴人在系爭本
      票存根聯原因欄記載「藥局轉讓」字樣，無非係要表達此
      本票與藥局轉讓事宜有關，而非記載「藥局轉讓」字樣，
      即可推論系爭本票票載金額，即為被上訴人應支付頂讓藥
      局之價金。
（三）被上訴人抗辯稱當初議定頂讓和信藥局之價金為100 萬元
      ，兩造約定合夥經營和信藥局，各出資50萬元。自94年12
      月起至97年6 月10日止，伊共匯款予上訴人467,344 元，
      其中扣除上訴人代為申報健保給付之費用、慢性處方箋藥
      品費用、彼此調藥、代叫藥品、叫、退營養品、代墊房租
      、薪資、包藥紙、代班等費用共計218,186 元後，尚有24
      9,158 元，即係支付給上訴人之紅利等語。經查，上訴人
      對於被上訴人自94年12月起至97年6 月10日止，共匯款46
      7,344 元予伊乙節，並不爭執，且有華南商業銀行全行通
      收存款憑條副根附於原審卷可稽，故可信為真實。雖上訴
      人對於被上訴人所臚列之申報費用、藥品費用、調藥費用
      及其他包括代墊房租、薪資、包藥紙、代班等費用之計算
      ，容或有些許出入，但上訴人亦坦認扣除上開細項後，被
      上訴人所匯款項尚餘217,532元。（見上訴人98年7月28日
      準備書狀，附於本院上訴卷第69、70頁）姑不論兩造就所
      餘款項主張之性質有所差異，但就其數額而言，至少約有
      20萬元之餘額，此為兩造所不爭執。上訴人主張該筆20餘
      萬元之款項為被上訴人遲延支付頂讓藥局價金50萬元之利
      息云云。惟查，自94年12月被上訴人頂讓和信藥局時，起
      算至97年6 月10日，前後約30個月，被上訴人上開多餘之
      匯款20萬元，每月約為6,700 元，如以本金50萬元計算利
      息，則其利率超過年息百分之十五。在兩造未事先約定利
      率之情況，被上訴人豈有可能主動支付如此高利率之利息
      ？此顯與常情不合。更何況上訴人於原審98年2 月10日調
      解程序中陳稱：「因為他還有五十萬元沒有給我，他匯款
      給我的錢一部分是我幫他申報健保費用的報酬，部分是他
      向我的藥局調藥的貨款，有一部分是他承諾給我每個月『
      分紅』的錢，他沒有說我分紅後那五十萬元就不給了。」
      等語（見原審98年2 月10日調解筆錄）由此可見，如非合
      夥經營，哪來每月紅利之理？故該筆多餘之20餘萬元之匯
      款應係兩造合夥經營頂讓之藥局，被上訴人應付給上訴人
      之紅利無誤。被上訴人抗辯稱兩造各出資50萬元，合夥經
      營和信藥局，應可採信。
（四）上訴人於本院上訴審聲請傳喚證人乙○○、甲○○二人。
      雖證人乙○○、甲○○二人均證稱被上訴人確曾與上訴人
      議定以100 萬元之代價頂讓和信藥局云云。然查，證人乙
      ○○與上訴人原係共同經營和信藥局之合夥人；證人甲○
      ○原係受上訴人雇用於和信藥局工作，和信藥局頂讓交由
      被上訴人經營後，甲○○嗣又至上訴人另外所經營之久久
      藥局工作。由此觀之，該二名證人與上訴人之關係尚稱密
      切，與被上訴人則毫無淵源，其證詞難免有偏頗之嫌疑。
      且上開二名證人之證述內容又與本院前揭認定之事實有所
      出入，故難作有利於上訴人之認定。
六、綜上所述，上訴人起訴主張被上訴人頂讓其原所經營之和信
    藥局，雙方約定價金為100 萬元，被上訴人雖已給付50萬元
    ，惟仍有50萬元尚未支付，有被上訴人簽發之未載發票日之
    本票乙紙為證，從而聲明請求判命被上訴人應給付頂讓價金
    50萬元。原判決以上訴人所舉之證據無法使法院形成被上訴
    人仍有頂讓和信藥局價金50萬元尚未支付之心證，而駁回上
    訴人於原審之訴，於法並無不合。上訴人上訴意旨仍執前詞
    指摘原判決不當，求予廢棄改判，為無理由，應駁回其上訴
    。又按法院為終局判決時，應依職權為訴訟費用之裁判，民
    事訴訟法第87條第1 項定有明文。本件第二審裁判費新台幣
    8,100 元，應由敗訴之上訴人負擔，爰判決如主文第二項所
    示。
七、因本案事證已臻明確，兩造其餘主張陳述及所提之證據，均
    毋庸再予審酌，附此敘明。
八、據上論結，本件上訴為無理由，依民事訴訟法第436條之1第
    3項、第449條第1項、第78條、第87條第1項，判決如主文。
中    華    民    國    98    年    12    月     2    日
                  民事第二庭  審判長法  官  曾文欣
                                    法  官  柯月美
                                    法  官  陳思睿
上列正本與原本無異。
本件不得上訴。
中    華    民    國    98    年    12    月    2     日
                                    書記官  李彩娥


司法院資訊處製作；財團法人民間司法改革基金會備份。
